【裁判字號】    90,上訴,2654
【裁判日期】    900925
【裁判案由】    偽造文書等
【裁判全文】
臺灣高等法院刑事判決                            九十年度上訴字第二六五四號
    上  訴  人  臺灣宜蘭地方法院檢察署檢察官
    被      告  乙○○
右上訴人因偽造文書等案件，不服臺灣宜蘭地方法院八十九年度訴字第一一二號，中
華民國八十九年十二月二十六日第一審判決（起訴案號：臺灣宜蘭地方法院檢察署八
十七年度偵字第三一六三號、八十八年度偵字第一七二號、八十九年度偵字第七九九
號）提起上訴，本院判決如左：
    主  文
原判決撤銷。
乙○○共同行使偽造私文書，足以生損害於公眾及他人，處有期徒刑貳月，如易科罰
金，以佰元折算壹日。偽造之「黃阿束」印章壹枚及工資表上偽造之「黃阿束」印
文拾貳枚均沒收。又公司負責人，為納稅義務人，以不正當方法逃漏稅捐，處有期徒
刑貳月，如易科罰金，以佰元折算壹日，應執行有期徒刑月，如易科罰金，以
佰元折算壹日，緩刑年。偽造之「黃阿束」印章壹枚及工資表上偽造之「黃阿束」
印文拾貳枚均沒收。
    事  實
一、乙○○係設在宜蘭縣壯圍鄉○○路納稅義務人「能晟工程有限公司」 (以下稱能
    晟公司 )之負責人，同為商業會計法第四條所稱之商業負責人，為從事業務之人
    ，負有據實製作薪資所得扣繳暨免扣繳憑單之義務；其於民國八十六年間各類所
    得扣繳義務人每年開具扣繳暨免扣繳憑單之時限內某日，在宜蘭縣明知甲○○○
    於八十五年間，並未在其為實際負責之「能晟工程有限公司」內任職，領取薪資
    ，為求減輕應繳之稅捐，竟指示李松茂（原審另案審理）提供可供申報工資之人
    頭，乙○○即與李松茂基於共同犯意之聯絡，由李松茂自不詳姓名綽號為「義雄
    」之人取得黃阿束（即甲○○○）之身分證影本後交與李松茂委由不知情不知姓
    名年籍之成年會計人員，代為製作其業務上所掌之黃阿束向能晟公司取得八十五
    年工資新台幣（下同）二十二萬五千二百八十元之不實工資表一紙（包括薪資十
    七萬元、伙食費二萬一千六百元及加班費三萬三千六百八十元），並由其與李松
    茂偽刻甲○○○之印章蓋於該工資表上偽造「黃阿束」印文十二枚，再由不知情
    不知姓名年籍之成年會計人員據以製作在其業務上作成性質屬於會計憑證之「八
    十五度各類所得扣繳暨免扣繳憑單」（下簡稱扣繳憑單）上，虛偽登載黃阿束於
    八十五年一月至十二月，在能晟公司之薪資所得為十七萬元，及將上開不實資料
    填載於乙○○業務上所製作之八十五年度營利事業所得稅申報書，於八十六年間
    持向財政部台灣省北區國稅局宜蘭縣分局申報能晟公司八十五年度之營利事業所
    得稅而行使之，足生損害於稅捐稽徵機關對稅捐管理之正確性及黃阿束，並以此
    不正當之方法逃漏納稅義務人能晟公司八十五年度營利事業所得稅共計四萬二千
    五百元。
二、案經被害人甲○○○訴由臺灣宜蘭地方法院檢察署檢察官偵查起訴。
    理  由
一、訊據被告乙○○否認有前揭偽造文書等犯行，然查前揭事實，業據告訴人甲○○
    ○迭於偵、審中指訴綦詳，證人李松茂於偵查中證稱：因為被告要報稅須要人頭
    逃稅所以要伊找人頭給他虛報等語，被告則於偵查中坦承：「是李松茂主動拿甲
    ○○○資料給我，他問我要不要報工資，所以就拿游資料去申報。」「薪資表我
    請會計製作的」、於本院亦承認黃阿束之身分證係向李松茂拿的，印章係李松茂
    刻的等，並有財政部台灣省北區國稅局宜蘭縣分局八十七年五月十九日北區國稅
    宜蘭機字第八七０九九０號函、能晟公司八十五年度營利事業所得稅結算申報書
    及告訴人甲○○○八十五年度各類所得扣繳暨免扣繳憑單影本附卷可憑，足徵告
    訴人確未在能晟公司任職，被告竟仍於該年度終了後，將黃阿束之資料製作不實
    之工資表，交付予不知情之會計據以代為製作會計憑證即員工之八十五年度各類
    所得扣款憑單，並虛偽填載於營利事業所得稅申報書，致逃漏稅捐四萬二千五百
    元。又被告乙○○為納稅義務人，其為報稅而向李松茂表示需要人頭報稅較符合
    常情，其稱是李松茂主動提供薪資表等自無可採，被告空言否認犯行，不足採信
    ，本件事證明確，被告乙○○犯行堪予認定。
二、按刑法上所謂文書，指記載人之一定意思或觀念之有體物，其存在之形式，自具
    有多樣性，一份文書未必僅成立一種文書，時或存在多種文書之效力，倘工資表
    係為報領工資而製作之文書，其上登載工作之姓名、身分證號碼、戶籍地址、工
    數及工資等事項自屬業務上之文書，而該等表上若尚有「領款蓋章」欄，並經蓋
    章，顯現受僱人之印文，即足以表示受僱人已領取工資之證明，而具有收據之作
    用，即屬私文書，而非僅屬上開業務上文書之一部分（最高法院八十六年度台上
    字第六四七Ｏ號判決可資參照）。次按員工之「各類所得扣繳暨免扣繳憑單」及
    工資表亦均係商業會計法第十五條第一款所規定之「原始憑證」，屬商業會計憑
    證之一種，此有經濟部八十八年七月十五日經八八商字第八八二一五０二七號函
    在卷可參。又按稅捐稽徵法第四十七條第一款之規定，係將納稅義務人之公司責
    任，基於刑事政策之考慮，於應處徒刑範圍，轉嫁於公司之負責人，該條款之「
    代罰」對象，應係指「符合公司法第八條規定之所謂公司負責人」，且須「實際
    參與公司業務執行之人」始屬之（最高法院八十六年度臺上字第二五七０號判決
    參照）。查被告乙○○係前開公司登記負責人，為其所自承並有能晟公司之公司
    變更事項登記卡在卷可稽，且依商業會計法第四條規定，其係公司法第八條第一
    項之商業負責人，自屬從事業務之人，其與李松茂基於共同犯罪之意思，委請不
    知情之會計人員製作業務上所掌之不實之工資表之會計憑證資料，再填制不實之
    八十五年度薪資給付總額十七萬元，於其業務上所作成之扣繳暨免扣繳憑單之會
    計憑證，並持以向稅捐稽徵機關申報該年度營利事業所得稅，足以生損害於黃阿
    束納稅義務人及稅捐稽徵機關課稅之正確性，因此逃漏當年度營利事業所得稅，
    揆諸前開說明，核其所為係犯刑法第二百十六條、第二百十條行使偽造私文書罪
    、商業會計法第七十一條第一款、稅捐稽徵法第四十七條第一款之罪，應依同法
    第四十一條論科。被告與李松茂偽刻印章並蓋於工資表上之偽造印文行為，乃偽
    造私文書之階段行為，其偽造工資表後持以行使，偽造私文書之低度行為，又為
    行使之高度行為所吸收，故不另論偽造印章、印文及偽造私文書等罪。被告與未
    具商業負責人或會計人員等特定身分之李松茂，就違反行使偽造私文書、違反商
    業會計法及行使業務上登載不實犯行間，均有犯意聯絡與行為分擔，應依共同正
    犯論處。至商業會計法第七十一條第一款以明知不實事項而填製會計憑證之罪，
    原即含有業務上登載不實之本質，應不再另論以刑法第二百十六條、第二百十五
    條之行使業務上登載不實文書罪（最高法院八十七年台上字第一一號判決參照）
    ，公訴人認應論以行使業務登載不實罪，尚有未洽，起訴法條應變更。又本件納
    稅義務人為能晟公司，被告依公司法第八條第一項規定為能晟公司之負責人，故
    應論以稅捐稽徵法第四十七條第一款、第四十一條之公司負責人逃漏稅捐罪，公
    訴人認僅論以該法第四十一條之罪，亦有未洽，惟起訴之基本社會事實相同，本
    院自得予以變更法條。再公訴意旨雖未引用被告所犯刑法第二百十六條、第二百
    十條之行使偽造私文書罪之法條，惟起訴事實已載明，本院自得予以審理。被告
    利用不知情之會計人員偽造前揭不實之工資表私文書及填製不實之扣款憑單及營
    利事業所得稅申報書，並持以申報等，為間接正犯。再被告所犯刑法第二百十六
    條、第二百十條之行使偽造私文書罪與商業會計法第七十一條第一款之罪，二罪
    間有方法結果之牽連犯裁判上一罪之關係，應從一重之行使偽造私文書罪處斷，
    被告所犯稅捐稽徵法第四十七條第一款之罪，應依同法第四十一條論科，其係代
    罰性質，與另外所犯商業會計法第七十一條第一款之罪，無方法結果之牽連關係
    可言，公訴人就上開二罪間論以牽連關係，亦有誤會。再被告行為後，刑法第四
    十一條之規定，業經於九十年一月四日修正，並經總統於九十年一月十日公布，
    依法於九十年一月十二日生效，而修正後之刑法第四十一條第一項之規定「犯最
    重本刑為五年以下有期徒刑以下之刑之罪，而受六個月以下有期徒刑之宣告，因
    身體、教育、職業、家庭之關係或其他正當事由，執行顯有困難者，得以一元以
    上三元（業據罰金罰鍰提高標準條例第二條前段規定，就其原定數額提高為一百
    倍折算一日）以下折算一日，易科罰金，但確因不執行所宣告之刑，難收矯正之
    效，或難以維持法秩序者，不在此限」，此項修正有利於被告，依刑法第二條第
    一項前段之規定，適用裁判時之新法。
三、原審認被告乙○○罪證明確，予以論罪科刑並予以緩刑之宣告，固非無見，惟就
    前開刑法之修正不及適用，又數罪併罰應分別宣告其罪之刑，然後依法定標準定
    其應執行之刑，刑法第五十一條定有明文。所謂其罪之刑，包括主刑、從刑而言
    ，固無論主刑、從刑，均須依其所犯之罪分別宣告後，再據以定其應執行之刑方
    為相當，原判決關於沒收偽造之「黃阿束」印章壹枚及工資表上偽造之「黃阿束
    」印文拾貳枚，未在其所犯之行使偽造私文書罪部分予以宣告，然後定其應執行
    之刑，而竟於定執行刑後，另行宣告沒收，尚有未洽（請參閱最高法院五十三年
    台上字第一三八二號判例要旨），再被告依公司法第八條第一項規定為能晟公司
    之負責人（被告雖係商業會計法第四條規定之商業負責人，但其係公司法第八條
    第一項之負責人，見商業會計法第四條規定自明），並有公司登記事項卡在卷可
    憑，故應論以稅捐稽徵法第四十七條第一款、第四十一條之公司負責人逃漏稅捐
    罪，原判決誤以被告係商業登記法之商業負責人（按依商業登記法第二條及第九
    條之規定係指獨資或合夥組織方式經營事業之負責人），原判決論以稅捐稽徵法
    第四十七條第三款、第四十一條之商業負責人逃漏稅捐罪，均有未洽。又按公司
    為法人，公司負責人為自然人，二者在法律上並非同一人格主體。公司負責人為
    公司之代表，其為公司所為行為，應由公司負責。故公司負責人為公司以不正當
    方法逃漏稅捐，因納稅義務人為公司，其所觸犯稅捐稽徵法第四十一條之罪之犯
    罪或受罰主體，仍為公司，而非公司負責人，僅因公司於事實上無從擔負自由刑
    之責任，基於刑事政策上之考慮，同法第四十七條第一款將納稅義務人之公司應
    處徒刑之規定，轉嫁於公司負責人。是公司負責人依該條款而適用徒刑之處罰，
    乃屬代罰之性質，並非因其本身之犯罪而負行為責任。又刑法第五十五條所規定
    之牽連犯，必須同一人犯一罪而其方法或結果行為另犯他罪名，始克相當；亦即
    必須同一犯罪主體之二個以上犯罪行為間，具有目的與方法、或目的與結果之關
係，始得從一重處斷。公司負責人為納稅義務人之公司以不正當方法逃漏稅捐，
    既非稅捐稽徵法第四十一條之犯罪或受罰主體，僅依同法第四十七條第一款之規
    定，代替公司受徒刑之處罰，自與其本身為犯罪主體所犯其他罪名（如商業會計
    法第七十一條第一款等罪）間，不具牽連犯關係（請參閱八十九年度台非字第八
    號判決要旨），是公訴人以原判決認定為兩罪，分論併罰，似有未洽而提起上訴
    為無理由，惟原判決既有前揭之未洽，仍應由本院將原判決撤銷改判，爰審酌被
    告乙○○之犯罪動機、目的、所逃漏稅捐僅四萬二千五百元，業已補繳稅額與罰
    款（有財政部台灣省國稅局宜蘭縣分局八十七年五月十九日北區國稅宜蘭機字第
    八七０九九０號函可據），造成遭虛報薪資所得之人之損害程度及犯罪後之態度
    等一切情狀，量處如主文所示之刑，並均諭知易科罰金之折算標準，被告與李松
    茂共同偽造之「黃阿束」印章一枚，雖未扣案然並不能證明已滅失，暨於工資表
    上偽造之「黃阿束」印文十二枚，應依法宣告沒收，及定其應執行之刑。再被告
    前未曾受有期徒刑以上之刑之宣告，有台灣高等法院檢察署刑案紀錄簡覆表在卷
    可稽，其因一時失慮，致罹刑章，並經補繳稅款與罰款，經此次之教訓，當知警
    惕而無再犯之虞，本院認其所受刑之宣告，以暫不執行為適當，爰併併宣告緩刑
    三年，以勵自新。
據上論斷，應依刑事訴訟法第三百六十九條第一項前段、第三百六十四條、第二百九
十九條第一項前段、第三百條，稅捐稽徵法第四十七條第一款、第四十一條，商業會
計法第七十一條第一款，刑法第十一條前段、第二十八條、第二百十六條、第二百十
條、第五十五條前段、第四十一條第一項、第二條第一項前段、第五十一條第五款、
第二百十九條、第七十四條第一款，罰金罰鍰提高標準條例第二條，判決如主文。
本案經檢察官吳慎志到庭執行職務。
中      華      民      國      九十    年      九      月    二十五    日
                                  臺灣高等法院刑事第十七庭
                                      審判長法  官  陳  正  雄
                                            法  官  許  錦  印
                                            法  官  許  宗  和
右正本證明與原本無異。
如不服本判決應於收受送達後十日內向本院提出上訴書狀，其未敘述上訴之理由者並
得於提起上訴後十日內向本院補提理由書（均須按他造當事人之人數附繕本）。
                                            書記官  廖  艷  莉
中      華      民      國     九十    年     九      月     二十八     日
刑法第二百十六條
行使第二百十條至第二百十五條之文書者，依偽造、變造文書或登載不實事項或使登
載不實事項之規定處斷。
刑法第二百十條
偽造、變造私文書，足以生損害於公眾或他人者，處五年以下有期徒刑。
稅捐稽徵法第四十一條
納稅義務人以詐術或其他不正當方法逃漏稅者，處五年以下有期徒刑、拘役或科或併
科一千元以下罰金。
商業會計法第七十一條第一款
商業負責人、主辦及經辦會計人員或依法受託代他人處理會計事務之人員有左列情事
之一者，處五年以下有期徒刑、拘役或科或併科新台幣十五萬元以下罰金：
一、以明知為不實之事項，而填製會計憑證或記入帳冊者。


司法院資訊處製作；財團法人民間司法改革基金會備份。
